臺灣士林地方法院民事裁定　九十一年度簡抗字第五號
　　抗　告　人　丙○
　　被抗告人　　甲○○
　　　　　　　　乙○○
右當事人間請求確認存款契約無效事件，對於本院士林簡易庭民國九十一年一月八日
所為裁定，提起抗告，本院裁定如左：
    主      文
抗告駁回。
抗告費用由抗告人負擔。
    理      由
一、抗告意旨略以：
    (1)鈞院九十一年一月八日九十年度士簡字第七一０號裁定誤認抗告人主張將系爭
      二十三萬元交付於被告委託存放於「福德實業有限公司」（下稱「福德公司」
      ）生息，由福德公司支付利息，實則抗告人係主張該系爭二十三萬元係交付予
      「被告甲○○、乙○○」受領，並由其等支付利息。蓋以被抗告人二人原係代
      理、代表福德公司與抗告人訂立存款契約，惟因被抗告人違反七十四年之公司
      法第十五條、銀行法第二十九條及民法第七十一條之強制禁止規定，是其代理
      代表權自始即不存在，自始無效，而系爭二十三萬元存款係由抗告人交由被抗
      告人受領，被抗告人兩人明知其無法律上之原因仍受領該筆款項，福德公司並
      非受領系爭不當利益之人。
    (2)抗告人於鈞院八十九年度士簡字第七二九號，先位聲明之請求權基礎係「借貸
      法律關係」，原因事實係「借錢」；而本案請求係以被抗告人無法律上原因受
      領原告交付之金錢，係依不當得利之法律關係請求。則「原因事實不同」、「
      請求權不同」，即非同一事件。
    (3)鈞院九十一年一月八日九十年度士簡字第七一０號裁定誤認抗告人於鈞院八十
      九年度士簡字第七二九號事件中主張「被告（即本件被抗告人）在福德公司破
      產下向原告（即本件抗告人）借錢」：抗告人於八十九年士簡七二九號事件中
      主張之事實係「被告（即本件被抗告人）私人向原告借錢，被告另開立兩人所
      營公司支票作為私人借款之擔保」，故以抗告人與被抗告人之借貸關係作為先
      位請求，並以公司為擔保人，並以被抗告人明知福德公司已破產，竟開具無支
      付能力之票據交付抗告人，被抗告人之行為構成侵權行為，惟侵權行為請求權
      已罹於時效，故改依不當得利請求權請求返還票面金額。鈞院裁定誤載福德公
      司為借款人，顯有誤解。再此一備位請求之具體原因事實係「福德公司資本額
      虧損至三分之一以上」，請求權為「侵權行為」並因時效改以「不當得利」，
      訴訟標的物為票據債權之金額；而本案具體原因事實為「存款契約自始不存在
      」，請求權為「不當得利」，訴訟標的物為交付金錢之返還，兩事件具體原因
      事實、訴訟標的亦不相同，即非同一事件。
    (4)又鈞院前開裁定誤載「雙方意見一致不爭執」，惟在八十九年度士簡字第七二
      九號事件中，原告主張「私人借錢，由甲○○私人親寫公司支票擔保」，而被
      告主張「公司借款，支票由公司職員所寫」，雙方主張不一致，顯有爭執。且
      八十九年士簡字第七二九號也未認定雙方同意借款人為福德公司，意見一致。
    (5)於鈞院八十九年士簡字第七二九號案件中，未及提出之事實證據有「商業會計
      作業準則」，明訂公司資本額虧損三分之一以上時應破產，該資料未予提出，
      不應認失權不得再予提出。
二、按訴訟標的於確定之終局裁判中經裁判者，當事人不得就該法律關係更行起訴，
    又原告起訴之訴訟標的為確定判決之效力所及者，法院應以裁定駁回之，民事訴
    訟法第四百條第一項、第二百四十九條第一項第七款分別訂有明文；且民事訴訟
    法第四百條第一項所定之一事不再理原則，乃指同一事件已有確定之終局判決者
    而言。所謂同一事件，必須同一當事人就同一法律關係而為同一之請求，始為相
    當，倘前後兩訴之當事人、訴訟標的、訴之聲明三要素有所變更，始非同一事件
    。而在債權之請求，並應依民事訴訟法第二百四十四條第一項第二款合併表明原
    因事實，以特定訴訟標的。再既判力之發生，對於確定判決之事實審言詞辯論終
    結前所提出或當時得提出而未提出之攻擊或防禦方法，亦具遮斷之效力，最高法
    院著有五十一年度台上字第六六五號判例意旨可資參照。本件應審究者係抗告人
    於原審之訴與本院八十九年度士簡字第七二九號事件（下稱：前訴訟）是否為同
    一事件？如係同一事件，則抗告人現所提出之事實是否為前訴訟既判力所遮斷？
三、經查，抗告人於前訴訟及原審所提之訴，抗告人有爭議者係訴訟標的是否相同（
    抗告意旨(2)(3)參照）。經本院依職權調閱前訴訟案卷後，查明：
    (1)抗告人於前訴訟以預備合併方式，於備位請求以侵權行為及不當得利之請求權
      基礎，主張被抗告人明知福德公司實質上已破產，其有宣告福德公司破產之義
      務，卻以依法不得為保證人，已無支付能力之福德公司為保證人，開立無支付
      能力之福德公司支票向原告借款二十三萬元，原告並於七十四年六月十二日交
      付上開金錢予被抗告人受領等原因事實（參閱八十九年度士簡字七二九號事件
      八十九年八月三十日原告庭呈答辯狀），並因侵權行為請求權已超過兩年時效
      ，故依民法第一百九十七條之規定，改依不當得利返還請求權訴請返還二十三
      萬元。而該備位聲明亦因先位之消費借貸請求經認定為無理由，業經前訴訟裁
      判，且前訴訟已經確定。而按民法第一百九十七條第二項之規定本身並非請求
      權基礎，僅在表明賠償義務人因侵權行為受有利益時，發生損害賠償請求權與
      不當得利返還請求權競合之結果，倘加害人提出時效抗辯，被害人仍須依民法
      第一百九十七不當得利之規定請求，是縱於前訴訟抗告人引據之法條係民法第
      一百九十七條，其請求權基礎仍係一百七十九條之不當得利請求權，附此敘明
      。
    (2)抗告人於原審另依不當得利之法律關係為請求權基礎，起訴主張被抗告人甲○
      ○、乙○○均為訴外人福德公司之股東，被抗告人甲○○並為福德公司實際負
      責人，被抗告人乙○○為名義上代表福德公司之董事，兩人均明知福德公司並
      非銀行業，不得對外吸收存款，惟被抗告人二人代理、代表福德公司與抗告人
      訂立存款契約，抗告人始於七十四年六月十二日將二十三萬元交付被抗告人之
      原因事實，並認因被抗告人違反七十四年之公司法第十五條、銀行法第二十九
      條及民法第七十一條之情事，主張前開消費借貸契約無效，被抗告人兩人無法
      律上之原因受領該筆款項，爰依不當得利之法律關係請求返還所受利益。
    將前訴訟與原審之訴兩相比較結果，其請求權基礎均係以其對於被抗告人甲○○
    、乙○○兩人之不當得利請求權，而其所主張之原因事實均係抗告人以借款為原
    因於七十四年六月十二日交付予被抗告人受領之二十三萬元，所不同者僅係抗告
    人再於原審補充主張「消費借貸契約無效」之攻擊方法。惟此一攻擊方法僅係就
    同一原因事實提出之不同法律評價，且此一攻擊方法既僅係對於同一事實法律評
    價之變更，於前訴訟當無不得提出之情形。揆諸前引最高法院五十一年度台上字
    第六六五號判例意旨，此項攻擊方法即應為前訴訟既判力所遮斷。
四、抗告人除前開抗告意旨(2)、(3)有關本件與前訴訟並非同一事件，並非前訴訟既判
    力所及之抗告理由外，並執前開抗告意旨(1)、(4)、(5)為抗告理由，惟抗告意旨(1)
    僅在說明其於原審之訴所提之攻擊方法內容，並且表明抗告人於前訴訟及原審均
    係主張被抗告人始為受領系爭二十三萬元款項之人，足徵抗告人於前訴訟及原審
    之訴請求之對象均為被抗告人；抗告意旨(4)顯誤解原審裁定意旨，抗告意旨所述
    內容，並非原審裁定第三點所稱兩造不爭執之範圍；至抗告意旨(5)係針對既判力
    內涵之遮斷效為指摘，惟「遮斷效」不論其依據為何，均為判決發揮解決紛爭機
    能所必要，並為最高法院五十一年度台上字第六六五號判例所明揭。是前揭抗告
    意旨經核均與本件有無理由之判斷不生影響，爰不一一論述，附此敘明。
五、綜右所述，抗告人對於被抗告人就同一原因事實，以不當得利之請求權基礎為訴
    訟標的，復基於前確定判決言詞辯論終結前得提出而未提出之攻擊方法，更行提
    起原審之訴，揆諸前引最高法院判例意旨，即為法所不許，原審據此依民事訴訟
    法第二百四十九條第一項第七款裁定駁回原告起訴及假執行之聲請，即無不合。
    抗告人抗告聲明廢棄原裁定，即屬無據，應駁回其抗告。
六、依民事訴訟法第四百九十條第一項、第九十五條、第七十八條，裁定如主文。
中　　　華　　　民　　　國　　九十一　　年　　　六　　　月　　  五　  　日
                                    臺灣士林地方法院民事第一庭
~B審判長法官　陳介源
~B法　　　官　方彬彬
~B法　　　官　許辰舟
右為正本係照原本作成。
本件不得抗告。
中　　　華　　　民　　　國　　九十一　　年　　　六　　　月　　十一  　　日
~B法院書記官　熊掌山
